臺灣臺中地方法院刑事判決　　　　　　　100年度易字第327號
公　訴　人　臺灣臺中地方法院檢察署檢察官
被　　　告　陳明豪
上列被告因重利案件，經檢察官提起公訴（99年度偵字第24200
號），本院判決如下：
    主    文
陳明豪犯重利罪，累犯，處有期徒刑肆月，如易科罰金，以新台
幣壹仟元折算壹日。
    犯罪事實
一、陳明豪前於民國92年間因強盜案件，經臺灣彰化地方法院判
    處有期徒刑7 年2 月確定，嗣於96年4 月17日縮短刑期假釋
    出監，甫於98年10月12日保護管束期滿，以已執行完畢論。
    詎不知悛悔，竟基於乘他人急迫，貸以金錢而取得與原本顯
    不相當重利之單一、接續犯意，以電話簡訊發送廣告之方式
    ，並自稱「小楊」或「小林」而招攬亟需金錢之不特定人撥
    打電話向其借款（陳明豪貸放款項予吳俊明另涉重利部分，
    業經本院100 年度簡字第103 號判處應執行拘役120 日）。
    適有陳奕廷因需款孔急，乃與陳明豪聯絡後，約在臺中市○
    ○區○○路2 段「潭子國小」前借款，又首次借款並開立支
    票供擔保後，因陳奕廷屆期無力清償，且恐支票跳票影響債
    信，陳明豪乃以借新還舊之方式，於密接之時間，在同一地
    點，陸續陳奕廷借款8 次，而以此方式，接續收取與原本顯
    不相當之重利，詳述如下：
  (一)99年8 月9 日，陳明豪借款予陳奕廷新台幣（下同）10萬元
    ，預扣利息1 萬元（以10日計息，年息約為360 ﹪），並要
    求陳奕廷簽發發票日各為99年8 月12日、99年8 月18日、面
    額各5 萬元之支票各1 紙以供擔保（支票未據扣案）。
  (二)99年8 月18日，陳明豪借款予陳奕廷新台幣（下同）15萬元
    ，預扣利息2 萬元（以10日計息，年息約為480 ﹪，小數點
    以下第2 位4 捨5 入，下同），並要求陳奕廷簽發發票日各
    為99年8 月23日、99年8 月27日、面額各7 萬5 千元之支票
    各1 紙以供擔保（支票未據扣案）。
  (三)99年8 月26日，陳明豪借款予陳奕廷新台幣（下同）15萬元
    ，預扣利息4 萬元（以10日計息，年息約為960 ﹪），並要
    求陳奕廷簽發發票日各為99年8 月31日、面額15萬元之支票
    1 紙以供擔保（支票未據扣案）。
  (四)99年8 月31日，陳明豪借款予陳奕廷新台幣（下同）17萬元
    ，預扣利息5 萬元（以10日計息，年息約為1059﹪），並要
    求陳奕廷簽發發票日各為99年9 月3 日、99年9 月8 日、面
    額各8 萬5千元之支票各1 紙以供擔保（支票未據扣案）。
  (五)99年9 月8 日，陳明豪借款予陳奕廷新台幣（下同）15萬元
    ，預扣利息4 萬5 千元（以10日計息，年息約為1080﹪），
    並要求陳奕廷簽發發票日各為99年9 月13日、99年9 月17日
    、面額各為7 萬、8 萬元之支票各1 紙以供擔保（支票未據
    扣案）。
  (六)99年9 月17日，陳明豪借款予陳奕廷新台幣（下同）15萬元
    ，預扣利息4 萬元（以10日計息，年息約為960 ﹪），並要
    求陳奕廷簽發發票日各為99年9 月21日、99年9 月24日、面
    額各7 萬5 千元之支票各1 紙以供擔保（支票未據扣案）。
  (七)99年9 月24日，陳明豪借款予陳奕廷新台幣（下同）13萬元
    ，預扣利息4 萬元（以10日計息，年息約為1108﹪），並要
    求陳奕廷簽發發票日各為99年9 月28日、99年9 月30日、面
    額各6 萬5 千元之支票各1 紙以供擔保（支票未據扣案）。
  (八)99年9 月28日，陳明豪借款予陳奕廷新台幣（下同）20萬元
    ，預扣利息5 萬元（以10日計息，年息約為900 ﹪），並要
    求陳奕廷簽發發票日各為99年10月5 日、面額為20萬元之支
    票1 紙以供擔保（支票未據扣案）。
  (九)99年10月6 日，陳明豪借款予陳奕廷新台幣（下同）20萬元
    ，預扣利息6 萬元（以10日計息，年息約為1080﹪），並要
    求陳奕廷簽發發票日各為99年10月8 日、99年10月11日、99
    年10月15日、面額各為2 萬（票號WG0000000 ）、8 萬（
    WG0000000 ）、10萬元之本票各1 紙以供擔保（支票未據扣
    案）。
二、嗣因陳奕廷不堪高額利息之索償，乃報警處理，為警於99年
    10月15日，在台中市○○區○○路2 段384 之6 號前，當場
    查獲欲前來向陳奕廷收取利息之陳明豪【另扣得與本案無關
    空白本票1 本（票號為CH開頭）、郵局金融卡1 張、現金40
    萬1千1百元、行動電話4支及衛星導航1台。
    理    由
壹、證據能力：
一、按被告以外之人於偵查中向檢察官所為陳述，除顯有不可信
    之情況者外，得為證據，刑事訴訟法第159 條之1 第2 項定
    有明文。查證人陳奕廷於偵查中經具結而為證述，被告未予
    爭執（復同意作為證據，見本院卷第33頁反面），本院亦查
    無上開證述有何顯不可信之情況，故上開證述，自有證據能
    力。
二、其餘以下所引用被告以外之人於審判外之言詞或書面陳述，
    而不符合刑事訴訟法第159 條之1 至第159 條之4 之規定者
    ，業經本院於審理時當庭提示而為合法之調查，公訴人及被
    告於本院審理中均陳明同意做為證據（見本院卷第33頁反面
    -34 頁），復審酌前開證據作成或取得之狀況，並無非法或
    不當取證之情事，且亦無顯不可信之情況，故認為適當而均
    得以作為證據，是前開證據依刑事訴訟法第15 9條之5 之規
    定，均具有證據能力，先予敘明。
貳、實體部分；
一、上開犯罪事實，訊據被告於本院審理中坦承不諱，核與被害
    人陳奕廷於警詢中指述情節相符，並有上開(九)部分供擔保之
    本票（票號WG0000000 、WG0000000 ）影本及查獲被告之照
    片在卷可稽（見警卷第14、22-26 頁）。至公訴人雖認本案
    尚有綽號「小林」之共犯等語，然被告堅稱：本案借款予陳
    奕廷者僅有伊1 人，且因自己向其他借款人亦自稱「小林」
    ，故伊已忘記是否與陳奕廷聯絡時曾以「小林」自居，惟確
    無陳奕廷所指另1 名「小林」之人等語（見本院卷第33頁反
    面），而證人陳奕廷於偵查中先證稱：被告與「小林」有時
    是1 人來，有時是2 人來等語（見偵卷第29頁），然又證稱
    ：本件係「小林」離職後才換被告云云（見偵卷第32頁），
    所述前後不一，已難採信。況被告於另行借款予吳俊明所涉
    重利案件中，確自稱「小林」乙節，亦有本院100 年度簡字
    第103 號判決附卷可參，自難遽認本案尚有綽號「小林」之
    共同正犯，附此敘明。本件事證明確，被告犯行洵堪認定，
    應依法論科。
二、核被告陳明豪所為，係犯刑法第344 條之重利罪。次按所謂
    「接續犯」，係指行為人之數行為於同時同地或密切接近之
    時地實施，侵害同一之法益，各行為之獨立性極為薄弱，依
    一般社會健全觀念，在時間差距上，難以強行分開，在刑法
    評價上，以視為數個舉動之接續施行，合為包括之一行為予
    以評價，較為合理者，即接續犯，而包括之一罪（最高法院
    96年度台上字第88號、第3523號判決要旨參照）。又在同一
    借款人與貸款人間，就前所締結之金錢消費借貸契約，以借
    新還舊之債務更新情形，借款人於形式上雖與貸款人間締結
    數件金錢消費借貸契約，惟究其實質，係因借款人於先前債
    務到期時因未能償還本息，始由貸與人於形式上貸給另筆金
    錢以供借款人清償前債，是以就刑法第344 條規定之重利罪
    ，如係在同一借款人與貸款人間之借新還舊之情形，雖其形
    式外觀上存有數件金錢消費借貸契約、並有多次收取重利行
    為，然依上開說明，同僅能認屬一罪，亦即仍應以「接續犯
    」論之。查被告形式上雖對被害人陳奕廷借款9 次，然均係
    因借款人在期間內無法攤還，則再以借新還舊之債務更新方
    式，接續對各該借款人所為之多次收取重利犯行乙節，業據
    被告供承在卷，並經被害人陳奕廷於警詢指述無訛，故被告
    顯係於密接之時間，接續對陳奕廷收取重利，自屬基於單一
    犯意接續所為之行為，於法律評價上自應視為包括一行為之
    接續犯，而僅論以1 罪，公訴意旨認應與分論併罰，尚有誤
    會。爰審酌被告前於92年間因強盜案件，經臺灣彰化地方法
    院判處有期徒刑7 年2 月確定，嗣於96年4 月17日縮短刑期
    假釋出監，甫於98年10月12日保護管束期滿，以已執行完畢
    論，有臺灣高等法院被告前案記錄表在卷可參，其受徒刑之
    執行完畢，5 年以內故意再犯本件有期徒刑以上之罪，為累
    犯，應依刑法第47條第1 項規定，加重其刑。爰審酌被告素
    行不佳（有卷附臺灣高等法院被告前案記錄表可參），為圖
    一己私利，竟利用他人需款孔急之際收取高額利息，惟其情
    節要與長期以此營生而有龐大規模之地下錢莊尚難比擬，且
    事後業與被害人達成和解（有和解書附卷可參，見偵卷第37
    -38 頁），犯後坦承犯行，亦表悔意等一切情狀，量處如主
    文所示之刑，並諭知易科罰金之折算標準。至扣案之空白本
    票1 本（票號為CH開頭），業據被告供稱：本案借款人陳奕
    廷均係簽發自己之本票交予伊擔保等語（見本院卷第34頁）
    ，且經核卷附本票影本確非出自扣案之空白本票（見警卷第
    14頁）；又行動電話4 支則經被告堅稱並無供本案使用等語
    ，而被害人陳奕廷亦供稱：被告撥打電話予伊時並未顯示來
    電號碼等語在卷（見警卷第9 頁反面），而郵局金融卡1 張
    、現金40萬1 千1 百元、行動電話4 支及衛星導航1 台，顯
    均係被告個人所有之物，復查無證據證明與本案有何直接關
    連性，爰均不另沒收之諭知，附此序明。
據上論斷，應依刑事訴訟法第299 條第1 項前段，刑法第344 條
、第47條第1 項、第41條第1 項，刑法施行法第1 條之1 ，判決
如主文。
本案經檢察官林秀菊到庭執行職務。
中    華    民    國   100    年    3     月    31    日
                  刑事第九庭    法  官  劉敏芳
以上正本證明與原本無異。
如不服本判決應於收受判決後10日內向本院提出上訴書狀，並應
敘述具體理由；其未敘述上訴理由者，應於上訴期間屆滿後20日
內向本院補提理由書（均須按他造當事人之人數附繕本）「切勿
逕送上級法院」。
告訴人或被害人對於判決如有不服具備理由請求檢察官上訴者，
其上訴期間之計算係以檢察官收受判決正本之日期為準。
                                書記官  陳錫威
中    華    民    國   100    年    3     月    31    日
附錄論罪科刑法條
刑法第344條
乘他人急迫、輕率或無經驗貸以金錢或其他物品，而取得與原本
顯不相當之重利者，處 1 年以下有期徒刑、拘役或科或併科 1
千元以下罰金。